【裁判字號】    89,上易,1670
【裁判日期】    890531
【裁判案由】    詐欺
【裁判全文】
臺灣高等法院刑事判決                          八十九年度上易字第一六七號
    上  訴  人  臺灣桃園地方法院檢察署檢察官
    被      告  乙○○
右上訴人因被告詐欺案件，不服臺灣桃園地方法院八十七年度易字第一四０五號，中
華民國八十九年三月二十日第一審判決（起訴案號：臺灣桃園地方法院檢察署八十六
年度偵字第一六三四三號）提起上訴，本院判決如左：
    主      文
上訴駁回。
    理      由
一、公訴意旨以：乙○○曾於民國（下同）八十一年十月二十六日因違反槍砲彈藥刀
    械管制條例案件，經判處有期徒刑九年確定，甫於八十四年一月三日執行完畢，
    竟不知悔改，復意圖為自己不法之所有，於八十四年一月二十五日持渠妻所簽發
    之面額新台幣（下同）五百萬元之支票乙紙，向丁○○詐稱欲調借同額現金，致
    使丁○○陷於錯誤，乃自渠設在平鎮市農會之帳戶中領出二千萬元，並將其中之
    五百萬元如數交乙○○存入渠妻設在新竹中小企業銀行新明分行（下稱新竹企銀
    新明分行）甲存第九五五之四支票存款帳戶內，嗣後乙○○扣除丁○○所欠渠之
    一百五十萬元，另持丙○○所簽發面額三百五十萬元之支票一張，向丁○○換回
    前開五百萬元支票，嗣該支票經丁○○提示，不獲兌現，依法訴請乙○○給付票
    款，乙○○竟矢口否認有前開借貸一事，丁○○始知受騙，案經丁○○訴請偵辦
    ，因認乙○○所為係犯刑法第三百三十九條第一項之罪嫌。
二、按犯罪事實，應依證據認定之，無證據不得推定其犯罪事實，又不能證明被告犯
    罪者，應諭知無罪之判決，刑事訴訟法第一百五十四條、第三百零一條分別定有
    明文；而事實之認定，應憑證據，如未能發現相當證據，或證據不足以證明，自
    不能以推測或擬制之方法，為裁判基礎（最高法院四十年臺上字第八六號判例參
    照）。且告訴人之告訴，係以使被告受刑事訴追為目的，是其陳述是否與事實相
    符，仍應調查其他證據以資審認，最高法院五十二年臺上字第一三００號亦著有
    判例可資參照。而刑事訴訟被告依法不負自證無罪之義務，故別無積極證據之情
    形下，自難遽以告訴人之片面之指訴而為被告不利之推定。次按，刑法第三百三
    十九條第一項之詐欺罪之成立，以意圖為自己或第三人不法之所有，以詐術使人
    陷於錯誤，而將本人或第三人之物交付為要件。所謂以詐術使人交付，必須被詐
    欺人因其詐術而陷於錯誤，若其所用方法，不能認為詐術，亦不致使人陷於錯誤
    ，即不構成該罪，最高法院四十六年台上字第二六０號亦著有判例可為參照。
三、公訴人認被告涉犯詐欺罪嫌，係以：「告訴人丁○○之指訴及其提出之支票與退
    票理由單，依告訴人所提出之桃園縣平鎮市農會帳戶明細影本，該日告訴人確實
    有自該帳戶提領二千元（應為二千萬元之誤），則告訴人所稱渠自其中留下五百
    萬元交與被告尚有可能，且依被告之妻江麗珠所提出支票存款帳戶往來明細表，
    該帳戶於同日亦確實有現金五百萬元之入帳記載，按之該帳戶往來至為頻繁，且
    帳戶之內容極具隱密性，五百萬元之款項復屬鉅額款項，茍告訴人所訴不實，自
    無得悉前開往來內容之可能，此外斟至酌被告始終否認債務，益爭其主觀上有不
    法所有之意圖，被告辨解自無可採」等資為論據。
四、訊據被告乙○○否認有何詐欺犯行，辯稱：「未向告訴人借那筆錢，不認識丙○○，也未在丙○○開立之支票上背書。支票後面背書字太小，不是我簽的。告訴
    人有向我借一百五十萬元，他利用我進去關的時候告我，告訴人知我太太的資料
    ，當時我與他很熟。是他欠我，他偽造我的背書」等語。經查：
(一)、告訴人雖指訴被告於八十四年一月二十五日，持其妻江麗珠所簽發之新竹企銀新
    明分行之五百萬元支票向其借錢五百萬元，並於其後請第三人陳貴德、涂鎮銘持
    丙○○為發票人面額三百五十萬元，發票日為八十四年七月三十日，其後有「乙○○」背書之支票（見偵查卷第三頁），要求調換該五百萬元支票回去，屆期該
    三百五十萬元之支票提示為拒絕往來，然查，如告訴人借款五百萬元予被告屬實
    ，何以被告僅得以「三百五十萬元」之支票，即可換回「五百萬元」之支票，是
    告訴人此部分所陳，已與常情有悖。
(二)、告訴人丁○○稱被告請第三人陳貴德、涂鎮銘持丙○○之支票向其換回五百萬元
    之支票，然依證人涂鎮銘證稱：「（可知乙○○向丁○○借錢始末？）那是丁○○說的。陳貴德是丁○○的司機，鍾有開過餐廳，也有幫人寫狀紙，打官司」等
    語（原審卷第一０八頁）。與陳貴德證稱：「這件事是丁○○及涂鎮銘及我閒聊
    時，丁○○有提起過，但借錢過程我未見到，也未見過金額多少，過程如何我也
    不知道，而丁○○和乙○○是結拜兄弟，當時感情很好，我不知他們為何交惡」
    等語（原審卷第一二二頁），足見告訴人稱：「被告請第三人陳貴德、涂鎮銘持
    丙○○之支票向其換回五百萬元之支票」等語，並非實在。
(三)、告訴所提出之丙○○為發票人之三百五十萬元支票背面雖有「乙○○」之背書（
    偵查卷第三頁），然查該背書經送請憲兵司令部刑事支援中心鑑定，據該中心函
    覆：「送驗資料中部分乙○○字跡為影本，其詳細特徵及運筆方式均難以正確觀
    查，且資料中亦無乙○○平日簽明字跡，故無法鑑定」，此有該中心鑑驗通知書
    在卷可查（原審卷第一八八頁），另經送內政部警政署刑事警察局鑑定，該局亦
    函覆：「因兩者書寫方式不同，歉難鑑定」，此有該局函附卷足稽（原審卷第一
    八六頁），而告訴人之妻甲○○依據丙○○所簽發之前開支票，卻僅對被告一人
    提起給付票款之訴（臺灣桃園地方法院八十五年度壢簡字第一０六號，見原審卷
    第一八五頁），而未併對丙○○起訴求償，且於八十九年二月十四日具狀撤回該
    給付票款之訴，其撤回理由雖為與被告和解，但被告卻陳明未與告訴人和解（見
    本院卷第六六頁），則告訴人無端撤回其訴，亦堪置疑該支票之背書「乙○○」
    是否為被告所簽。至上開支票上之「乙○○」背書經送鑑定雖以無法鑑定退回，
    然經核扣案支票上「乙○○」之背書與卷內被告歷次所為之簽名，不論在運筆、
    筆順，形狀上均有差異，是被告稱非其所為，並非不可採。
(四)、依告訴人丁○○所稱：「簽名和他簽在筆錄上的好像一樣」、「是否為乙○○親
    自背書，我未看到，陳貴德、涂鎮○○○○道」等語（原審卷第三八頁、第一五
    九頁反面）。足見告訴人並未親見被告在丙○○為發票人之三百五十萬元之支票
    上背書，然證人陳貴德亦證稱：「沒有，我沒有介入，無見到錢，也無看到票，
    沒有幫乙○○換票」等語（原審卷第一六八頁）。另證人涂鎮銘則稱：「這件事
    我根本不知道」等語（原審卷第一六八頁反面），足見告訴人所稱：「陳貴德、
    涂鎮○○○○道」等語不實，是其所提之丙○○為發票人之支票上之「乙○○」
    背書，應非被告所書。
(五)、告訴人雖稱其於八十四年一月二十五日自其桃園縣平鎮市農會帳戶提領二千萬元
    ，然詳核告訴人所提之該帳戶明細影本（偵查卷第八五頁），八十四年一月二十
    五日該帳戶卻非提款二千萬元，而係匯款五百十八萬三千五百零八元與提現金一
    千萬元，是告訴人所稱顯與實情不合，且不足以證明其於八十四年一月二十五日
    提領二千萬元，並將其中五百萬元匯入被告之妻江麗珠之甲存支票存款帳戶，且
    查，告訴人將是日所提之五百十八萬三千四百三十五元，於同日匯入其自己另一
    合庫龍潭支庫帳戶，此有平鎮市農會八十八年八月二十日桃平市農信字第二八三
    八號函一紙附卷可按（原審卷第二八頁、第一九二頁），則告訴人若如其所稱之
    借款五百萬元予被告，則循同日匯款五百十八萬三千五百零八元至其自己另一合
    庫龍潭支庫帳戶方式，應將五百萬元匯款至被告之妻江麗珠之甲存支票存款帳戶
    即可，何需如其所陳之「會同乙○○將款存入其妻所屬上開銀行帳戶」，是其所
    陳亦不合常理。
(六)、證人江麗珠（即被告之配偶）在新竹企銀新明分行之甲存第九五五之四支票存款
    帳戶，於八十四年一月二十五日，固有五百萬元之入帳，有其帳戶電腦報表在卷
    可查（偵查卷第八八頁證物袋），公訴人雖以：「該帳戶往來至為頻繁，且帳戶
    之內容極具隱密性，五百萬元之款項復屬鉅額款項，茍告訴人所訴不實，自無得
    悉前開往來內容之可能」等，而推論被告涉嫌，然查，新竹企銀新明分行之甲存
    客戶之支票送款簿係放置於銀行入口，任何人均得自由取閱，此由證人黃彥豐即
    新竹國際商業銀行課長所證之：「銀行客戶之支票送款簿均放置於銀行入口右側
    所設之櫃子，依帳號號碼排列，平日無人管制，故任何人只要知道支票號碼即可
    查出款項入出之情形，現金存入亦同」等語（原審卷第二三０頁），與卷附新竹
    企銀新明分行之現場相片，即可明知（原審卷第二二一頁），足見公訴人所認之
    「隱密性」與事證不合，而依證人即告訴人之妻甲○○稱：「他（指被告）原先
    拿小金額的票來調現，後來換一張他太太八十四年七月三十日的票」等語（原審
    卷第八四頁），亦知告訴人知悉被告之妻江麗珠在新竹企銀新明分行之甲存第九
    五五之四支票存款帳號，是其欲查知該帳號何日存款與金額，應無困難。是被告
    辯稱：「告訴人因知其甲存支票存款帳戶帳號，進而查知該帳號款項進出情形」
    等情相符，應堪信採。
(七)、告訴人雖於嗣後稱：「我開了一張一百五十萬元的支票給朋友轉到了乙○○的手
    上所以陳會用五百萬的票和陳換那三百五十萬元的票」等語（原審卷第八四頁）
    。然查被告共持有告訴人所簽發之四張付款人為臺灣土地銀行石門分行第二三八
    二之七帳號支票，其中一張發票日為八十四年一月十三日，金額為六十萬元已獲
    兌現，有該支票影本在卷可查（原審卷第一三六頁），另三張之發票日均為八十
    四年二月十五日，金額同為五十萬元，但經提示，均不獲兌現，此有該三紙支票
    與退票理由單在卷可查（原審卷第一三三頁），經核該三張支票背面並無其他人
    之背書，足見被告稱告訴人向其調款之情（原審卷第一三二頁）屬真，至告訴人
    所稱：「我開了一張一百五十萬元的支票給朋友轉而告訴人」等情，應屬不實。
    則被告既於八十四年一月十三日至八十四年二月十五日，有錢可借予告訴人，何
    需再於八十四年一月二十五日，再向告訴人借款五百萬元，且以三百五十萬元之
    支票換回五百萬元之支票，足見被告稱前開支票之背書非其所為應屬真實。
(八)、公訴人以被告否認債務，認被告即有不法之意圖，然查，告訴人所提之丙○○為
    發票人之三百五十萬元支票，其上之背書「乙○○」，應非被告所為，是被告否
    認此項債務，尚難認即有不法之意圖，是公訴意旨所認亦稍嫌無憑。
(九)、綜上，告訴人之指訴與以上事證不合，所稱之證人陳貴德、涂鎮銘亦均否認告訴
    人所指之借款之情，足見告訴人所陳不實，被告所辯前開支票上「乙○○」之背
    書非其所為，應堪信採。是依首揭說明，實難僅憑告訴人片面之指訴，即為被告
    不利之推定。本案尚未達於通常一般之人均不致有所懷疑，得確信其為真實之程
    度，而有合理性懷疑之存在，本院無從形成有罪之確信。此外，復查無其他積極
    證據足資認定被告涉有公訴人所指之詐欺罪嫌，既不能證明被告犯罪，根據「罪
    證有疑，利於被告」之證據法則，依法應為無罪之諭知。
三、原審以不能證明被告犯罪而為其無罪之諭知，經核原判決並無違誤，檢察官上訴
    意旨以：「(一)、有關簽名部分，原審判決並未交待筆跡送鑑定之程序以及所認二
    者不符，係依何鑑定單位之鑑定結果而為認定，自有單純依主觀臆測為之之嫌。
    (二)、甲存支票之送款簿固有置於銀行者，然本件之借款人係被告，並非其妻江麗
    珠，告訴人如何能得知江女之甲存帳號，且江女當日之進帳係五百萬元之鉅款，
    對於其來源自難委為不知，且如此鉅款無論提領轉帳電匯均無可能不留下任何紀
    錄，惟江女及被告於偵查及審判中均未能就其來源為合理之交待，所辯顯與常理
    有間，而原審就此點亦未為任何交待。又原判決理由欄曾稱：縱令告訴人所指被
    告借款一節屬實，無論被告係惡意遲延給付或不願返還借款，亦難遽以債務不履
    行之狀態，推定被告自始即有不法所有之意圖，而施用詐術，充其量僅係民事糾
    葛云云。按之債務不履行固係民事糾葛，然被告既屬借錢在先，於錢財到手之後
    ，隨即否認債務，則其主觀上茍非出於不法意圖，當不知有何其他之可能，原審
    就此亦顯有裡由茅盾之嫌，判決自屬違背法令」等語，仍認被告涉有詐欺犯嫌，
    並指摘原判決不當，然其所指各點均已敘明於前，是其請求撤銷改判為無理由，
    應予駁回。
據上論斷，應依刑事訴訟法第三百六十八條，判決如主文。
本案經檢察官王安明到庭執行職務。
中    華    民    國    八十九    年       五       月      三十一      日
                            臺灣高等法院刑事第七庭
                                審判長法  官  吳  啟  民
                                      法  官  洪  曉  能
                                      法  官  施  俊  堯
右正本證明與原本無異。
不得上訴。
                                      書記官  顏  志  豪
中    華    民    國    八十九    年       六       月        二        日


司法院資訊處製作；財團法人民間司法改革基金會備份。
